【裁判字號】    94,訴,2690
【裁判日期】    951229
【裁判案由】    違反食品衛生管理法
【裁判全文】
臺灣高雄地方法院刑事判決              94年度訴字第2690號
公  訴  人  臺灣屏東地方法院檢察署檢察官
被      告  甲○○
選任辯護人  周春米律師
            李育任律師
被      告  己○○
上列被告因違反食品衛生管理法等案件，經檢察官提起公訴（臺
灣屏東方法院檢察署91年度偵字第49100 號），臺灣屏東地方法
院受理後判決管轄錯誤並移送本院（95年度訴字第230 號），本
院判決如下：
    主  文
甲○○連續犯行使偽造私文書罪，累犯，處有期徒刑拾月，查獲
仿冒昌勇企業股份有限公司商標之包裝箱共計壹仟伍佰肆拾個（
其中肆佰個用以包裝肉品，貳拾個用以包裝貢丸，另壹仟壹佰貳
拾個為空箱）沒收。
己○○無罪。
    事  實
一、甲○○前因詐欺案件，經臺灣高等法院高雄分院以85年度上
    訴字第248 號判決處有期徒刑2 年確定；又因違反食品衛生
    管理法案件，經本院以86年度易字第3977號判決處有期徒刑
    3 年確定；入監接續執行後，於民國87年10月2 日縮刑假釋
    出監，嗣於90年6 月24日期滿未經撤銷以已執行論，詎甲○○猶未悛悔。緣CAS 優良農產品認證標誌業經行政院農業發
    展委員會（下稱農委會）向前經濟部中央標準局（已改制為
    經濟部智慧財產局）申請註冊為證明標章，用以證明農產品
    及農產加工品之安全性及優良性，專用期間自87年6 月16日
    至97年6 月15日，依習慣足以為一定用意之證明，農委會並
    授權財團法人中央畜產會（下稱中央畜產會）為執行機關，
    申請CAS 優良農產品標誌認定之廠商，須通過現場評核及產
    品抽驗後，由執行機關備齊各項文件評核結果報請農委會核
    定後，與執行機關辦理簽約，方得使用CAS 標章。又「昌勇
    CHAIN UNION 」之商標圖樣，係昌勇企業股份有限公司（下
    稱昌勇公司）向前經濟部中央標準局申請註冊核准，而取得
    指定使用於商標法施行細則第49條第29類各種肉類製品之商
    標專用權，專用期間自86年3 月1 日至96年2 月28日。甲○○經營肉品加工生意，在高雄縣美濃鎮○○街5 之1 號設有
    加工廠，為迎合客戶要求，明知未經評鑑核定使用CAS 標章
    ，亦未經昌勇公司同意使用其商標，竟意圖欺騙他人，於90
    年10、11月間，擅自委請不知情之李高豪（所開設印製廠位
    於屏東縣萬丹鄉○○街120 號），偽為印製有前開CAS 證明
    標章以及與昌勇公司註冊商標相似之「昌勇」標誌之包裝箱
    ，進而裝填肉類加工製品，基於概括之犯意，連續販售予余
    文博、林七仕、陳元正等不特定人而行使之，足以生損害於
    農委會對於農產品之管理。嗣因警方追查病死豬事件，埋伏
    追蹤高雄縣鳥松鄉○○村○○路216 號後方鐵皮屋屠宰豬隻
    場所之進出人員行跡，進而於90年12月28日上午5 時30分許
    ，追蹤己○○駕駛車號VP-8202 自用小貨車載運豬肉、豬皮
    、內臟等至甲○○之加工廠時當場查獲，現場並查獲有仿冒
    昌勇公司前開商標而製造之包裝箱共計1,540 個（其中400
    個用以包裝肉品，20個用以包裝貢丸，另1,120 個為空箱，
    空箱有扣案）。
二、案經高雄縣政府警察局移送臺灣屏東地方法院檢察署檢察官
    偵查起訴，經臺灣屏東地方法院（下稱屏東地院）判決管轄
    錯誤並移送本院審理。
    理  由
壹、證據能力之說明：
一、按92年2 月6 日修正公布，並於同年9 月1 日施行之刑事訴
    訟法在訴訟程序方面作了大幅度之修正，其重點即為涉及證
    據之傳聞法則、其例外、交互詰問運作方式與共同被告之調
    查證據或辯論程序之分離、調查共同被告時，證人程序之準
    用等重大變革。而立法者為因應此一變革，乃於刑事訴訟法
    施行法訂定第7 條之3 ，以為已繫屬各級法院之刑事案件，
    其審理跨越新舊刑事訴訟程序法領域時，應如何適用訴訟法
    之問題之過渡規定。該條明定：「中華民國92年1 月14日修
    正通過之刑事訴訟法施行前，已繫屬於各級法院之案件，其
    以後之訴訟程序，應依修正刑事訴訟法終結之。但修正刑事
    訴訟法施行前依法定程序進行之訴訟程序，其效力不受影響
    」。所謂依法定程序進行之訴訟程序「效力不受影響」，其
    立法理由謂：「……但為避免程序之勞費，本諸舊程序用舊
    法，新程序始用新法之一般法則，各級法院於修正之刑事訴
    訟法施行前，已依法踐行之訴訟程序（包含相關證據法則之
    適用），其效力不受影響。故而，對於提起上訴之案件，於
    修正刑事訴訟法施行前，原審法院就可得為證據之證據，已
    依法定程序調查者，其效力亦不受影響，……」是該條所稱
    「依法定程序進行之訴訟程序」，當指各級法院審理已繫屬
    之案件適用修正前之訴訟程序而言，自不包含警詢及偵查中
    之調查程序在內。故修法前第一、二審法院於審判期日適用
    修正前之刑事訴訟法及其相關之證據法則而辯論終結之案件
    ，經上訴於上級審法院後新法修正公布施行，依前揭第7 條
    之3但 書之規定，因原審法院適用修正前之訴訟程序其效力
    不受影響，則上級審法院不得以原審法院之判決違背新法之
    規定，而指摘其判決違背法令。又各級法院於審理案件時，
    新法修正公布施行，則本諸舊程序用舊法，新程序始用新法
    之一般法則，均應適用新法審理終結，在此情形，其中刑事
    訴訟法第159 條至第159 條5 五所謂傳聞法則及其例外，當
    有其適用。故被告以外之人於審判外之言詞或書面陳述，除
    法律有規定者外，不得作為證據，從而警詢或偵查中之筆錄
    雖作成於修法前，仍屬傳聞證據，並非依刑事訴訟法施行法
    第7 條之3 但書之規定，當然取得證據能力，仍應依刑事訴
    訟法第159 條之1 第2 項、第159 條之2 、第159 條之3 、
    第159 條之5 之規定，以判斷其是否有證據能力。此有最高
    法院95年度臺上字第5406號判決意旨論述綦詳。本件在刑事
    訴訟法修正施行前雖即已進行偵查，然檢察官提起公訴繫屬
    於屏東地院之日期為93年4 月8 日，此觀諸該院收案章戳自
    明，繫屬日期已在刑事訴訟法修正施行之後，揆諸前開說明
    ，法院仍應依新法規定踐行訴訟程序，是茲以新法關於證據
    法則之規定，說明本件證據能力之認定。
二、就被告甲○○而言，共同被告己○○係立於證人之地位，而
    己○○於警詢之陳述，核與其在本院審判中所為證述相符，
    尚無依刑事訴訟法第159 條之2 規定引為證據之必要，另己○○於偵訊中向檢察官所為之陳述，應具結而未具結，依同
    法第158 條之3 規定，不得作為證據。此外，證人張佩玲、
    張杜秀枝於偵訊中向檢察官所為陳述，應具結而未具結，亦
    無證據能力。
三、復按被告以外之人於審判外之陳述，雖不符刑事訴訟法第15
    9 條之1 至第159 條之4 規定，而經當事人於審判程序同意
    作為證據，法院審酌該言詞陳述或書面陳述作成時之情況，
    認為適當者，亦得為證據；當事人、代理人或辯護人於法院
    調查證據時，知有該法第159 條第1 項不得為證據之情形，
    而未於言詞辯論終結前聲明異議者，視為有前項之同意，該
    法第159 條之5 已明揭其旨。本件其他審判外之書面資料，
    均於本院審判中告以要旨，檢察官、被告及辯護人均知為審
    判外之書面資料，且均同意或無異議作為證據，本院審酌其
    作成之情況，未見有何不適當之情形，是得為證據，合先敘
    明。
貳、有罪部分即被告甲○○部分：
一、訊據被告甲○○固不否認有委由李高豪印製昌勇公司之紙箱
    （其上並有CAS 商標），進而包裝出售肉品予林七仕、陳元
    正等人之事實，然矢口否認有何偽造文書及違反商標法犯行
    ，辯稱：伊在市場購買合法豬肉拿到昌勇公司宰殺，昌勇公
    司有授權伊使用該公司紙箱裝豬肉，昌勇公司為家族企業，
    授權同意者為家族之「老三」等語。經查：
（一）CAS 優良農產品認證標誌係農委會向前經濟部中央標準局
      申請註冊之證明標章，用以證明農產品及農產加工品之安
      全性及優良性，專用期間自87年6 月16日至97年6 月15日
      ；另「昌勇CHAIN UNION 」之商標圖樣，係昌勇公司向前
      經濟部中央標準局申請註冊核准，而取得指定使用於商標
      法施行細則第49條第29類各種肉類製品之商標專用權，專
      用期間自86年3 月1 日至96年2 月28日之事實，有商標註
      冊證及商標檢索查詢資料附卷可稽。而甲○○有委由李高
      豪印製具有CAS 證明標章以及與昌勇公司註冊商標相似之
      「昌勇」標誌之包裝箱，進而裝填肉類加工製品出售予余
      文博、林七仕、陳元正等人之事實，除被告甲○○之陳述
      外，有證人李高豪於警詢與屏東地院審判中所為證述、證
      人余文博與林七仕於警詢中所為證述、查獲包裝紙箱之相
      片以及扣案仿冒紙箱可參，可堪認定。
（二）被告甲○○雖辯稱有經昌勇公司「老三」授權等語，然而
      ，其於警詢、偵訊及屏東地院審判中均承認仿製紙箱之事
      實，而證人即昌勇公司業務經理戊○○於警詢中亦證稱並
      未授權甲○○使用商標，甲○○事後翻異前詞，復無法提
      出「老三」之相關資料聲請本院傳喚查證，所辯不無飾卸
      之虞，尚難遽信。另縱使自甲○○處查扣之旗泰旗山區肉
      品市場承銷人承銷毛豬款明細表等單據中有若干係昌勇公
      司之名義，然此充其量僅能佐認昌勇公司有銷售肉品予甲○○之事實，並無從遽認亦有同時授權甲○○自行印製紙
      箱，是尚無從據為有利被告之認定。此外，本院依檢察官
      聲請而按址傳喚戊○○到庭作證未果，依卷附戶籍查詢資
      料記載，該人業已遷出國外，檢察官亦未再行聲請傳喚，
      甲○○雖表示仍希望戊○○到庭說明，然無法提供地址以
      資傳喚，且戊○○既非甲○○所描述之「老三」，亦無傳
      喚之必要。
（三）綜上所述，本件事證明確，被告甲○○犯行應堪認定。
二、按被告甲○○行為後，商標法已於92年5 月28日修正公布，
    並自公布日起6 個月（即92年11月28日）生效施行。修正前
    商標法第62條第1 款規定，意圖欺騙他人，於同一商品或類
    似商品，使用相同或近似於他人註冊商標之圖樣者，處3 年
    以下有期徒刑、拘役或科或併科新臺幣20萬元以下罰金；第
    63條規定，明知為前條商品而販賣、意圖販賣而陳列、輸出
    或輸入者，處1 年以下有期徒刑、拘役或科或併科新臺幣5
    萬元以下罰金。修正後商標法第81條第3 款規定，未得商標
    權人或團體商標權人同意，於同一或類似之商品或服務，使
    用近似於其註冊商標或團體商標之商標，有致相關消費者混
    淆誤認之虞者，處3 年以下有期徒刑、拘役或科刑或併科新
    臺幣20萬元以下罰金；第82條規定，明知為前條商品而販賣
    、意圖販賣而陳列、輸出或輸入者，處1年以下有期徒刑、
    拘役或科或併科新臺幣5 萬元以下罰金。該二罪修正前後之
    法定刑度均屬相同，雖修正前商標法第62條第1 款以「意圖
    欺騙他人」為犯罪之主觀構成要件，修正後第81條第3 款以
    「有致相關消費者混淆誤認之虞者」為犯罪客觀構成要件，
    但本件被告甲○○於同一商品，使用近似於昌勇公司之註冊
    商標，在客觀上足以使消費者產生混淆誤認之虞，在主觀上
    亦有使人誤認係昌勇公司產品而有欺騙他人之意圖，亦即其
    行為同時該當於商標法修正前後之犯罪構成要件，而修正後
    之新法既非較有利於被告，依刑法第2 條第1 項前段規定，
    自應適用修正前商標法規定論處（另可參照最高法院93年度
    臺非字第262 號判決意旨，該判決作成於93年11月11日，其
    依當時之刑法第2 條第1 項前段規定，認應適用修正後之新
    法，然刑法第2 條第1 項業於95年7 月1 日修正施行，修正
    前之從新從輕原則，已改為從舊從輕原則，則依現行刑法之
    第2 條第1 項前段規定，自應適用修正前之商標法甚明）。
三、又被告甲○○行為後，95年7 月1 日修正施行之新刑法，業
    已刪除第56條關於連續犯之規定，此刪除雖非犯罪構成要件
    之變更，但已影響行為人刑罰之法律效果，自屬法律有變更
    ，而被告於舊法時期所為數次行使偽造私文書犯行，如依修
    正前之連續犯規定論以一罪，僅得加重其刑至二分之一，倘
    依新法則應數罪分別論斷而併罰，其刑度較依連續犯規定論
    以一罪之結果為重，是以舊法對被告較有利。另前開新刑法
    亦刪除第55條關於牽連犯之規定，而被告甲○○所犯行使偽
    造準私文書罪與商標法修正前第62條第1 款罪間，有方法目
    的之牽連犯關係，如依修正前之規定應從一重處斷，依修正
    後之規定則應二罪分論併罰，修正前之舊法較有利於被告。
    經綜合比較結果，適用修正前之規定對於被告較為有利，是
    依刑法第2 條第1 項前段規定應適用舊法。至於刑法第47
    條關於累犯之規定雖亦有修正，然依被告之前科紀錄以及此
    次係故意犯罪之態樣觀之，不論依修正前或修正後之第47
    條規定，此次犯行均構成累犯而應加重其刑，新、舊法並無
    有利或不利於被告之情形，尚不生比較問題，應逕適用裁判
    時之新法，附此敘明。
四、再被告甲○○行為後，前開修正施行之商標法第81條刑事罰
    則，其被害人必須為「商標權人或團體商標權人」，已明文
    排除「證明標章權人和團體標章權人」之適用，故證明標章
    或團體標章被侵害時，僅涉及民事問題，而無依商標法處以
    刑罰之餘地。而本件被告甲○○所仿冒之CAS 優良農產品認
    證標誌，乃註冊有案之證明標章，用以證明農產品及農產加
    工品之安全性及優良性，業如前述，該標章係用以提昇本士
    農產品及農產加工品之品質，鼓勵評鑑優良之廠商，維護生
    產者、販賣者及消費者之權益，依習慣具有一定之用意證明
    ，且非表彰公權力之行使，核其性質應屬刑法第220 條、第
    1 項、第210 條之準私文書，是被告甲○○擅自印製CAS 標
    章在包裝箱上進而販售與他人之行使行為，應係行使偽造私
    文書之行為甚明。核被告甲○○所為，係犯刑法第216 條、
    第210 條、第220 條第1 項之行使偽造私文書罪以及商標法
    修正前第62條第1 款、修正前第63條之罪。被告偽造CAS 標
    誌之低度行為為其行使之高度行為所吸收，毋庸另論。檢察
    官起訴書所犯法條部分雖未論列偽造文書以及商標法修正前
    第82條之罪，然其犯罪事實已敘及被告印製之紙箱上除昌勇
    公司商標外亦同時有CAS 之標誌，並已敘及被告將該紙箱所
    包裝之肉品販賣予他人之事實，本院自應就此兩部分法條予
    以補充。被告先後數次行使偽造私文書犯行之時間緊接，所
    犯構成要件相同，顯係基於概括犯意而為，應依刑法修正前
    第56條連續犯規定論以一罪，並加重其刑。被告以一行使販
    賣行為觸犯行使偽造私文書罪及商標法修正前第63條之罪，
    為想像競合犯，應依刑法第55條規定從一重論以行使偽造準
    私文書罪。被告所犯行使偽造準私文書罪與商標法修正前第
    62條第1 款罪間，有方法目的之牽連犯關係，應依刑法修正
    前第55條規定從一重論以行使偽造準私文書罪。又被告有如
    事實欄所列前科紀錄，此有臺灣高等法院被告前案紀錄表附
    卷可稽，其於有期徒刑執行完畢後，5 年以內故意再犯本件
    有期徒刑以上之罪，為累犯，應依刑法第47條第1 項規定遞
    加重其刑。茲審酌被告擅自冒用昌勇公司之商標及CAS 證明
    標誌做成紙箱，進而包裝肉類製品販售他人，侵害昌勇公司
    之利益及商譽，且妨害農委會對於相關農產製品之管理，其
    犯後曾供承犯行，嗣後又翻異前詞，以及犯罪之動機、手段
    、所生危害等一切情狀，量處如主文所示之刑，以資懲儆。
    為警查獲之仿冒昌勇公司商標而製造之包裝箱共計1,540 個
    （其中400 個用以包裝肉品，20個用以包裝貢丸，另1,120
    個為空箱，空箱有扣案，其餘雖未扣案，但無證據證明已滅
    失），不問屬於犯人與否，應依商標法修正前第64條規定宣
    沒收。
五、不另諭知無罪部分：
（一）公訴意旨另認被告甲○○基於概括之犯意，除使用仿冒昌
      勇公司商標之包裝箱外，另尚有仿製如起訴書附件（二）
      、（三）所示復進股份企業有限公司（下稱復進公司）、
      天棋肉品實業股份有限公司（下稱天棋公司）之商標連同
      CAS 標誌之包裝箱，進而包裝肉品販售予他人，嗣於本件
      為警查獲時，在甲○○處另扣得仿冒之復進公司包裝箱
      220 個、天棋公司包裝箱18個，此部分亦涉有商標法修正
      前第62條第1 款罪嫌等情。訊據被告甲○○堅決否認此部
      分犯行，辯稱：該等包裝箱並非伊所印製，伊亦未使用過
      ，復進公司之紙箱是李高豪之司機送貨錯誤，一直沒有拿
      回去，已擺放1 年多，天棋公司之紙箱是向該公司購買肉
      品所留存等語。經查：
  １、證人即復進公司經理乙○○於警詢及本院審判中雖已證稱
      復進公司並未授權甲○○印製紙箱，且查獲之所謂復進公
      司之紙箱亦非復進公司之物品，並進而臚列雙方紙箱之若
      干差異。然而，對照卷附商標註冊證及紙箱之相片，復進
      公司之商標圖樣為菱形外框而內有「G.G 」字樣，復進公
      司提供所謂正品紙箱上之商標圖樣與查獲紙箱上之商標圖
      樣，則均為菱形外框而內有「F.J 」字樣，與復進公司註
      冊之商標迥不相似，乙○○於本院審判中亦證稱復進公司
      自己之紙箱上並未使用註冊之商標。準此以觀，查獲紙箱
      上既無使用相同或近似復進公司商標之圖樣，自無違反商
      標法罪嫌可言。至於查獲之天棋公司紙箱上，雖有如卷附
      商標檢索查詢資料所示之商標，然而並無積極證據足認該
      紙箱為仿冒，亦難遽認有違反商標法。
  ２、況證人李高豪於屏東地院審判中亦不否認，可能有司機送
      錯紙箱而留在甲○○處之情事，另參以被告既係從事肉品
      加工業，各家肉品廠商送貨應頗為頻繁，查獲紙箱數目又
      非甚鉅，衡情不無可能係其他業者送貨過去而留在甲○○
      處，並無從遽認係甲○○所印製。且經屏東地院勘驗查獲
      當日之蒐證光碟，並未發現有以復進公司或天棋公司紙箱
      包裝好之成品，是亦無從認被告有使用該等紙箱之行為。
      綜上所述，被告未經證明有此部分犯罪，原應為無罪之諭
      知，公訴意旨認此部分與前開論罪科刑部分有裁判上一罪
      之關係，爰不另為無罪之諭知。
（二）公訴意旨另以：被告己○○與張凱炫、張杜秀枝、張佩玲
      （均另簽移法院併案審理）均明知因病死亡之豬體，係染
      有病原菌，依規定本不得販賣、貯存、贈與，竟共同意圖
      為自己不法之所有，基於常業詐欺之犯意，於90年11月間
      起，由張佩玲利用其為高雄縣家畜疾病防役所註有案之畜
      牧環境保護回收業者身分為掩護，先承租高雄縣鳥松鄉○○村○○路216 號後方之鐵皮屋，做為病死豬隻支解工廠
      ，再向不知情之全成農產冷藏行（位於屏東縣里港鄉里○
      路80號）負責人王伯東承租冷凍庫，並自90年12月間起，
      僱用己○○向高雄縣、屏東縣等不特定豬舍收購病死豬體
      ，由張凱炫、張佩玲先開車運往全成農產冷藏行冷藏，再
      由己○○開車將當日欲宰殺之豬體載往前述仁美村仁愛路
      216 號後方之鐵皮屋由張杜秀枝、張佩玲宰殺支解後，己○○再於凌晨4 、5 時許將宰殺或支解完成之豬體或豬肉
      運送至全成農產冷藏行冷藏，或運送至高雄縣美濃鎮○○
      街5 之1 號售予被告甲○○予以加工。甲○○在收購前述
      由己○○運至之含有病原菌之豬體後，在其所經營前述肉
      品加工廠內製成肉角、肉絲、貢丸及香腸等肉製品後，再
      以委託他人製造印有仿冒昌勇公司、復進公司、天棋公司
      商標及CAS 認證標誌之紙箱包裝，販賣予不知情之不特定
      人，使對方誤以為甲○○所販賣之肉品均為合格且為昌勇
      等公司產製陷於錯誤而購買，並再轉銷售與小盤商出售予
      一般消費大眾食用，致危害於人體之健康。嗣於90年12月
      28日上午5 時30分許，己○○駕駛車號VP-8202 號自用小
      貨車，由仁美村仁愛路216 號後方之鐵皮屋運載已支解完
      成之病死豬肉，至高雄縣美濃鎮甲○○之加工廠交貨過磅
      時，於當日上午7 時許為警當場查獲，除查獲前開昌勇、
      復進、天棋3 家公司之包裝箱外，並扣得4 頭豬隻屠體及
      內臟約重400 公斤、冷凍櫃內尚未加工冷凍豬肉3,600 公
      斤。另於同日上午11時許，警方在前往全成農產冷藏行途
      中之里中路上，查獲張佩玲駕駛車號9S-0442 號自用小貨
      車搭載張杜秀枝，車上並載有豬體（全隻）11隻，再循線
      於全成農產冷藏行被告所承租之第一冷凍庫內查獲一冰庫
      之豬體全隻及支解品。因認被告甲○○與己○○、張佩玲
      、張凱炫、張杜秀枝共同涉犯食品衛生管理法第34條第1
      項罪嫌（公訴檢察官當庭更正）以及刑法修正前第340 條
      常業詐欺罪嫌等情。訊據被告甲○○固不否認在美濃鎮上
      址經營肉品加工業，然堅決否認有何違反食品衛生管理法
      及常業詐欺之犯嫌，辯稱：伊並未使用病死豬肉製作加工
      ，肉品之來源均為高雄縣旗山鎮旗泰肉品市場購買且在該
      處宰殺後帶回，伊並未向張佩玲購買豬肉，查獲當時伊在
      睡覺，當天己○○是到伊工廠收購豬皮、內臟，伊以前即
      有將豬頭、豬皮、豬尾等廢棄物交予張佩玲處理過等語。
      經查：
  １、按食品衛生管理法所稱食品，係指供人飲食或咀嚼之物品
      及其原料；該法所稱食品添加物，係指食品之製造、加工
      、調配、包裝、運送、貯存等過程中用以著色、調味、防
      腐、漂白、乳化、增加香味、安定品質、促進發酵、增加
      稠度、增加營養、防止氧化或其他用途而添加或接觸於食
      品之物質；又食品或食品添加物有變質或腐敗者，或染有
      病原菌者，不得製造、加工、調配、包裝、運送、貯存、
      販賣、輸入、輸出、贈與或公開陳列；違反前開規定，致
      危害人體健康者，處3 年以下有期徒刑、拘役或科或併科
      新臺幣18萬元以上90萬元以下罰金，食品衛生管理法第2
      條、第3 條、第11條第1 款、第4 款、第31條第1 款、第
      34條第1 項分別明揭其旨。又所謂「病、死豬肉」本質上
      即屬變質物品，不得供為食品原料使用，不需再行檢驗是
      否含有病原菌，如以此等物品作為食品原料，係屬該法第
      11條第1 款所稱變質或腐敗之情形，業經屏東縣衛生局93
      年6 月8 日屏衛食字第0930010334號函述明確。茲應審究
      者，究有無證據可認甲○○有如公訴意旨所述收購由己○○運至之病死豬進而加工製成各種肉製品出售之情事。
  ２、本件證人即警察饒榮賢因據報前開仁美村之鐵皮屋屠宰場
      疑有病死豬事件，而從90年11月底開始在附近觀察蒐證，
      進而跟蹤進出人員之結果，於90年12月28日上午追蹤到己○○駕車載運物品至甲○○之加工廠，將豬肉搬下來，現
      場有人過磅，伊見時機成熟就抓人，跟蹤到甲○○只有這
      1 次等情，業經證人饒榮賢於偵訊及本院審判中證述歷歷
      ，復經屏東地院勘驗蒐證影片在案（辯護人聲請重行勘驗
      ，應無必要），另有翻拍相片附卷可參。依其所述，其係
      首次追查到甲○○之加工廠，則尚無從推認己○○先前已
      有載運病死豬交由甲○○加工製成肉類食品出售之事實。
      況在甲○○加工廠之冷凍庫內查獲之冷凍豬肉及以紙箱包
      裝之肉品、貢丸等，證人饒榮賢已證稱無法確認是否有摻
      雜病死豬肉，復無檢驗資料或其他佐證，甲○○之加工廠
      內既無法認有查獲病死豬肉，如何認定其有加工病死豬肉
      販售之行為？
  ３、至於己○○於查獲當天載運至甲○○處之4 頭豬隻屠體及
      內臟等物，己○○於本院審判中證稱：豬肉是要載給甲○○，豬皮、內臟是要送去化製廠，甲○○如果有不要的東
      西也會交給伊帶走等語。應探究者，己○○於查獲當天載
      運予甲○○之豬肉，是否為病死豬肉？就此，證人張佩玲
      於警詢中證稱送去的是淘汰之老母豬而非病死豬等語明確
      。證人饒榮賢於屏東地院審判中雖證稱：己○○載運之豬
      肉，是前1 天從仁美村鐵皮屋載過來的，依伊連續20多天
      在仁美村鐵皮屋附近觀察，認為係病死豬，又在屠宰現場
      看到之豬隻，有生病的、也有死掉的，沒有看到走動之豬
      隻，伊認為宰殺的是病死豬等語。然而，衡情饒榮賢應係
      在外圍埋伏查看，並無近距離逐一查看豬隻，且其復證稱
      在鐵皮屋那邊無法看到人員宰殺之情形，則其如何能斷言
      每一豬隻之死、活以及有無生病之情形？是尚無從以其證
      詞，即認為己○○於查獲當天運送至甲○○處之豬肉確為
      病死豬肉，且查無其他證據足以佐認此事實。至於依證人
      即案發後前往甲○○加工廠之稽查人員蔡侑男於偵訊中之
      證述以及高雄縣（市）未經屠宰衛生檢查之屠體內臟處理
      指示書，固然可認為放在加工廠地上之肉品，未經檢查合
      格蓋屠宰章，乃違法屠宰之豬隻，然而，未依規定檢查合
      格屠宰之豬隻，雖與行政管理之要求有違，但未必即是病
      死豬，兩者不能混為一談。
  ４、再者，證人張佩玲於警詢中已證稱：連同查獲當次，一共
      賣過3 批豬肉給甲○○，前2 次都被甲○○退回，因為有
      債務糾紛心生怨恨，所以故意送不能生產遭淘汰之老母豬
      過去想陷害甲○○等語，核與己○○於屏東地院以被告身
      分應訊時陳稱先前2 次送去給甲○○時均遭到拒收等語相
      符（作為彈劾證據）。由此觀之，被告甲○○辯稱並未向
      張佩玲買過豬肉一節，即非無稽。至於證人饒榮賢於屏東
      地院審判中證稱查獲當時有看到女子在過磅，衡情亦可能
      是甲○○之職員不明就裡而收下。本件既無法認定甲○○
      有向張佩玲買過病死豬肉，更無從認有用以加工轉售之事
      實。是公訴意旨所稱甲○○收購己○○運至之病死豬肉予
      以加工出售一節，尚難認定。
  ５、此外，甲○○所稱肉品來源為高雄縣旗山鎮旗泰肉品市場
      一節，有證人及屠宰從業人員丙○○於本院審判中之證述
      以及急宰線代宰約僱人員合約書、旗泰旗山區肉品市場承
      銷人承銷毛豬款明細表可佐，益難認被告甲○○有使用病
      死豬肉加工製成食品之事實。被告甲○○既無從認定有收
      購病死豬肉製成食品出售之事實，則尚難以公訴意旨所稱
      食品衛生管理法或常業詐欺之罪相繩。
  ６、至於甲○○以仿冒昌勇公司商標及CAS 標誌之包裝箱裝填
      肉類製品進而出售予客戶余文博等人之行為，是否另構成
      詐欺犯罪一節，此應審認被告是否故意隱瞞肉類之真正品
      質，而以不相當之高價出售牟利，尚非因仿冒商標及CAS
      標誌即遽認有何詐欺之犯意。證人余文博於警詢中證稱：
      「我只跟甲○○購買約3 、4 次肉品，我向其購買五花肉
      、肉角、原料肉價格與我向其他肉品商所提供的價格每公
      斤只便宜2 、3 元而已」、「甲○○告訴我其肉品都有公
      司的來源證明，肉品的品質都很好，我亦有向他表明要購
      買品質良好之肉品」、「我大約於90年11月底、12月初開
      始向甲○○購買肉品。我每次向其大約購買10幾箱，每箱
      大約12公斤，五花肉每公斤單價70元、肉角每公斤約57元
      、原料肉每公斤單價50元。總共大約購買5 、60公斤。是
      因肉品在市場反應不佳而未再向他購買」等語。證人林七
      仕於警詢中證稱：「我只跟甲○○購買有很多次肉品（次
      數不詳），我曾向其購買三層豬肉及排骨肉等肉品，他的
      價格與我向其他肉品商所提供的價格每公斤只便宜約3 元
      而已，最後1 次與他交易約在民國90年10、11月間左右；
      我每公斤約賺約4 、5 元左右」、「甲○○向我說該肉品
      都是從旗山肉品市場的肉品出來的，而且先前他有提出肉
      品來源證明，後來我也很少要求證明，但每次肉品來時，
      我都打開來看過肉品，如果肉品較差我都有退回」等語。
      觀諸被告甲○○與該2 人之交易情形，均有延續相當之時
      間與次數，尚未見有何故以劣質肉品充數之事實，縱然其
      間偶有品質不符標準，衡情亦可能是有所疏忽，並無從認
      有何詐欺之犯意，附此敘明。
  ７、綜觀上述，本件尚無足夠證據可認被告甲○○有公訴意旨
      所稱食品衛生管理法及常業詐欺犯行，然公訴意旨認與前
      開論罪科刑部分有裁判上一罪之牽連犯關係，爰不另為無
      罪之諭知。
參、無罪部分即被告己○○部分：
一、公訴意旨略以：被告己○○與張凱炫、張杜秀枝、張佩玲（
    均另簽移法院併案審理）均明知因病死亡之豬體，係染有病
    原菌，依規定本不得販賣、貯存、贈與，竟共同意圖為自己
    不法之所有，基於常業詐欺之犯意，於90年11月間起，由張
    佩玲利用其為高雄縣家畜疾病防役所註有案之畜牧環境保護
    回收業者身分為掩護，先承租高雄縣鳥松鄉○○村○○路21
    6 號後方之鐵皮屋，做為病死豬隻支解工廠，再向不知情之
    全成農產冷藏行（位於屏東縣里港鄉里○路80號）負責人王
    伯東承租冷凍庫，並自90年12月間起，僱用己○○向高雄縣
    、屏東縣等不特定豬舍收購病死豬體，由張凱炫、張佩玲先
    開車運往全成農產冷藏行冷藏，再由己○○開車將當日欲宰
    殺之豬體載往前述仁美村仁愛路216 號後方之鐵皮屋由張杜
    秀枝、張佩玲宰殺支解後，己○○再於凌晨4 、5 時許將宰
    殺或支解完成之豬體或豬肉運送至全成農產冷藏行冷藏，或
    運送至高雄縣美濃鎮○○街5 之1 號售予被告甲○○予以加
    工。甲○○在收購前述由己○○運至之含有病原菌之豬體後
    ，在其所經營前述肉品加工廠內製成肉角、肉絲、貢丸及香
    腸等肉製品後，為免消費者懷疑肉製品之來源，使消費者相
    信所購買之肉製品為經過檢驗之合格商品，明知如起訴書附
    件（一）、（二）、（三）所示之圖形，業經昌勇公司、復
    進公司、天棋公司向經濟部智慧財產局申請註冊，取得商標
    專用權，指定使用於肉類食品等商標法施行細則第49條第29
    類商品上，尚於專用期間內，竟意圖營利並基於概括之犯意
    ，未經昌勇公司、復進公司、天棋公司授權許可，擅自委託
    不知情之第三人製造印有仿冒上開商標且有中央產畜會CAS
    優良食品認證標誌之紙箱，再用以包裝前述以病死豬肉所製
    成之肉製品，販賣予不知情之郭崑值、余文博、林七仕等不
    特定人，使郭崑值等人誤以為甲○○所販賣之肉品均為合格
    且為昌勇等公司產製陷於錯誤而購買，並再轉銷售予小盤商
    出售予一般消費大眾食用，致危害於人體之健康。嗣於90年
    12月28日上午5 時30分許，己○○駕駛車號VP-820 2號自用
    小貨車，由仁美村仁愛路216 號後方之鐵皮屋運載已支解完
    成之病死豬肉，至高雄縣美濃鎮甲○○之加工廠交貨過磅時
    ，於當日上午7 時許為警當場查獲，並扣得4 頭豬隻屠體及
    內臟約重400 公斤、冷凍櫃內尚未加工冷凍豬肉3,600 公斤
    、以印有昌勇公司商標之包裝箱包裝之肉品400 箱及貢丸20
    箱、昌勇公司空包裝箱1120個、復進公司空包裝箱220 個、
    天棋公司空包裝箱18個。並於同日上午11時許，警方在前往
    全成農產冷藏行途中之里中路上，查獲張佩玲駕駛車號9S-0
    442 號自用小貨車搭載張杜秀枝，車上並載有豬體（全隻）
    11隻，再循線於全成農產冷藏行被告所承租之第一冷凍庫內
    查獲一冰庫之豬體全隻及支解品。因認被告己○○與甲○○
    、張佩玲、張凱炫、張杜秀枝共同涉犯食品衛生管理法第34
    條第1 項罪嫌、刑法修正前第340 條常業詐欺罪嫌等情。
二、按犯罪事實應依證據認定之，無證據不得認定犯罪事實；不
    能證明被告犯罪者，應諭知無罪之判決，刑事訴訟法第154
    條第2 項、第301 第1 項分別定有明文。又認定犯罪事實所
    憑之證據，雖不以直接證據為限，間接證據亦包括在內，然
    而無論直接或間接證據，其為訴訟上之證明，須達於通常一
    般之人均不致有所懷疑，而得確信其為真實之程度者，始得
    據為有罪之認定，有最高法院76年度臺上字第4986號判例意
    旨可資參照。又檢察官對於起訴之犯罪事實，應負提出證據
    及說服之實質舉證責任，倘其所提出之證據，不足為被告有
    罪之積極證明，或其指出證明之方法，無從說服法院以形成
    被告有罪之心證，基於無罪推定之原則，自應為被告無罪判
    決之諭知，最高法院92年度臺上字第128 號判例亦已明揭其
    旨。
三、訊據被告己○○固不否認受僱於張佩玲駕車載運豬隻及肉品
    ，且於查獲當日駕車至甲○○之食品加工廠被查獲等事實，
    然堅決否認有何犯行，辯稱：伊從90年11月間開始受僱於張
    佩玲，駕車載運病、死豬或豬肉、豬皮等，每趟車資新臺幣
    500 元，其中有死豬也有活豬，死豬載到全成農產冷藏行冷
    凍，伊並未將死豬載到其他地方，張佩玲會將死豬載去化製
    廠銷毀，活豬載到高雄縣鳥松鄉○○村○○路216 號之鐵皮
    屋，有時候伊也會將鐵皮屋支解後之豬肉載到全成農產冷藏
    行，90年12月28日伊駕車載運豬肉至甲○○之加工廠，車上
    之豬皮、內臟是要載回冷凍庫，要送去化製廠，屠宰之豬肉
    伊只有送去給甲○○過，伊是聽從張佩玲指示辦事等語。經
    查：
（一）被告己○○並不否認有載運病、死豬之事實，而依前開屏
      東縣衛生局93年6 月8 日屏衛食字第0930010334號函述，
      所謂病、死豬肉本質上即屬變質物品，不得供為食品原料
      使用。是茲應審究者，厥為己○○所載運之病、死豬，有
      無如公訴意旨所稱運至甲○○之加工廠加工製成食品出售
      之事實。就此，本院認為並無證據足認己○○於查獲前有
      運送病死豬至甲○○處，亦無證據足認查獲當天運至甲○○處之豬肉為病死豬肉，詳如理由欄貳、五、（二）之２
      至４所述。
（二）其次，綜觀證人張佩玲於警詢及屏東地院審判中證稱：伊
      為從事資源回收環保丙級廢棄物清除人員，收集肉品市場
      骨頭、死亡廢棄之畜牧、豬肉類等，另有收集病死豬及不
      能生產遭淘汰之老母豬，並有宰殺老母豬及分解病死豬，
      沒有宰殺病死豬，大型豬隻會加以分解，病死豬分解後會
      送旋億化製廠做肥料，少部分則送給從事土虱養殖業之前
      同居人林萬枝餵魚，老母豬有送去給甲○○是想加以陷害
      ，連同查獲那次一共送去3 次，前2 次均被甲○○退回，
      又豬隻會冰藏在冷凍庫是因為化製廠每日營業時間為早上
      9 點至晚上9 點，如有未及時送化製廠之死豬會冰藏在冷
      凍庫，否則小貨車裝不下，鄰居亦會抱怨很臭，另送養殖
      業者的也會冰存，因機器很小，所以先支解再用機器絞碎
      等語。而證人張杜秀枝於警詢中亦證稱：張佩玲租用冷凍
      庫是存放一些晚間9 時以前來不及送化製廠之死豬，伊有
      聽張佩玲說過曾宰殺幾隻老母豬，但不知運往何處等語；
      證人張凱炫於警詢中證稱：伊有幫忙載病死豬去化製廠，
      化製廠晚上關門就先冰存在冷凍庫，以免有人抗議臭味等
      語。該二證人所述，核與張佩玲相符。另證人即全成農產
      冷藏行負責人王伯東於偵訊中證稱：「（他們冰東西時是
      白天還是晚上？）大部分是晚上，但白天也會來，晚上就
      在10點到10點半之間，白天不一定」等語，其證述之冰存
      時間，亦與張佩玲所述化製廠之晚間休息時間相合。茲審
      酌張佩玲既身為廢棄物處理人員，且為卷附高雄縣清除業
      者名冊內之人員（張佩玲及張凱炫均是），則其收集病死
      豬送至化製廠，本屬通常之工作，其有需要租用冷藏庫，
      亦非違常。證人饒榮賢於屏東地院審判中亦證稱收回的豬
      有些送去化製廠，另有扣案璇憶化製廠車輛磅秤單供參，
      可佐認張佩玲證稱有將病死豬送至化製廠一節，應屬非虛
      。至於公訴意旨所指張佩玲利用回收業者身分為掩護，而
      與己○○等人將病死豬另為其他非法用途一節，則需要更
      進一步之積極證據始能加以認定。
（三）再者，證人林萬枝於警詢及偵訊中就張佩玲會送死豬去養
      魚一節證述明確，此與張佩玲所述相合。至於林萬枝復證
      稱：張佩玲都是在晚上10時左右自行載運死豬來絞碎飼養
      ，絞碎機可以絞100 公斤以下之死豬，超過100 公斤以上
      之死豬張佩玲放在車上，流向何處並不清楚等語，核與張
      佩玲所述自行支解後再送去餵魚之情不合，然縱使張佩玲
      自行支解之死豬不是用於餵魚，仍可能是送至化製廠或其
      他用途，不必然即是載運給甲○○甚或其他人加工製作食
      品，其間仍存有合理之懷疑。
（四）另證人饒榮賢於偵訊中就其如何追蹤調查一節證稱：「當
      時我帶V8攝影機在仁美屠宰廠跟監，我都跟到里港的市區
      ○○○○路愈來愈窄，我怕曝光，就沒有再繼續跟了，我
      共跟了10多次，依我的觀察，他們中午會載到里港的冷凍
      庫冰藏，而我在里港冷凍庫又發現張凱炫有載死豬到冷凍
      庫，他們有2 部車都掛同樣的車牌9S0442，在冷凍場，他
      們會挑選一部份放在張佩玲的車，一部份放在冷凍庫，一
      些死豬及快死的豬由張佩玲、己○○載到仁美屠宰廠，約
      在傍晚就將殺好的豬再載到里港，但豬送給了誰，因難以
      跟蹤，所以無法查出來……」等語。依其所述追蹤調查之
      結果，並未查出積極證據以佐認病死豬之流向有作成食品
      供民眾食用之事實。至於全成農產冷藏行及死廢畜集運車
      所查獲豬隻屍體經採樣檢驗結果，生鮮度及若干藥物殘留
      標準雖均與規定不符，有屏東縣政府91年3 月13日屏府農
      防字第0910036554號函及屏東縣衛生局91年1 月28日屏衛
      七字第0910001719號函附卷可稽，然此亦無助於判斷該豬
      肉有無流入市面之問題。
（五）綜據上述，本件己○○雖有與張佩玲等人雖有處理病死豬
      ，然處理病死豬之可能途徑甚夥，依現有積極事證，尚不
      足以達到確信有交由甲○○或其他人作成食品流入市面之
      程度，是尚難以食品衛生管理法或常業詐欺之罪相繩。
四、綜上所述，檢察官所提出之各項積極證據，尚不足以認定被
    告己○○有公訴意旨所述犯行，其間尚有合理之懷疑存在。
    此外復查無其他積極證據足認被告己○○之犯行，其既未經
    證明犯罪，揆諸前揭說明，自應為無罪之諭知。
據上論斷，應依刑事訴訟法第299 條第1 項前段、第301 條第1
項，商標法修正前第62條第1 款、修正前第63條、修正前第64條
，刑法第2 條第1 項前段、第11條、修正前第56條、第216 條、
第210 條、第220 條、第55條、修正前第55條、第47條第1 項，
判決如主文。
本案經檢察官丁○○到庭執行職務。
中    華    民    國    95    年    12    月    29    日
                  鳳山刑事第二庭  審判長法  官 黃建榮
                                        法  官 李嘉益
                                        法  官 譚德周
以上正本證明與原本無異。
如不服本判決，應於收受送達後10日內向本院提出上訴書狀。
中    華    民    國    95    年    12    月    29    日
                                        書記官 廖美玲
附錄法條：商標法修正前第62條第1 款、修正前第63條，刑法第
216 條、第210 條、第220 條
商標法第62條
未得商標權人同意，有下列情形之一者，視為侵害商標權：
一  明知為他人著名之註冊商標而使用相同或近似之商標或以該
    著名商標中之文字作為自己公司名稱、商號名稱、網域名稱
    或其他表彰營業主體或來源之標識，致減損著名商標之識別
    性或信譽者。
二  明知為他人之註冊商標，而以該商標中之文字作為自己公司
    名稱、商號名稱、網域名稱或其他表彰營業主體或來源之標
    識，致商品或服務相關消費者混淆誤認者。
商標法第63條
商標權人請求損害賠償時，得就下列各款擇一計算其損害：
一  依民法第 216 條規定。但不能提供證據方法以證明其損害時
    ，商標權人得就其使用註冊商標通常所可獲得之利益，減除
    受侵害後使用同一商標所得之利益，以其差額為所受損害。
二  依侵害商標權行為所得之利益；於侵害商標權者不能就其成
    本或必要費用舉證時，以銷售該項商品全部收入為所得利益
    。
三  就查獲侵害商標權商品之零售單價五百倍至一千五百倍之金
    額。但所查獲商品超過一千五百件時，以其總價定賠償金額
    。
前項賠償金額顯不相當者，法院得予酌減之。
商標權人之業務上信譽，因侵害而致減損時，並得另請求賠償相
當之金額
。
中華民國刑法第216條
（行使偽造變造或登載不實之文書罪）
行使第 210 條至第 215 條之文書者，依偽造、變造文書或登載
不實事項或使登載不實事項之規定處斷。
中華民國刑法第210條
（偽造變造私文書罪）
偽造、變造私文書，足以生損害於公眾或他人者，處 5 年以下有
期徒刑。
中華民國刑法第220條
（準文書）
在紙上或物品上之文字、符號、圖畫、照像，依習慣或特約，足
以為表示其用意之證明者，關於本章及本章以外各罪，以文書論
。
錄音、錄影或電磁紀錄，藉機器或電腦之處理所顯示之聲音、影
像或符號，足以為表示其用意之證明者，亦同。


司法院資訊處製作；財團法人民間司法改革基金會備份。
